最高法院刑事判決　　　　　　　　　 111年度台上字第3494號
上　訴　人　林金燕



選任辯護人　吳鏡瑜律師
上列上訴人因違反個人資料保護法案件，不服臺灣高等法院中華
民國111 年4 月12日第二審更審判決（110 年度重上更二字第41
號，起訴案號：臺灣士林地方檢察署105 年度偵字第14387 號）
，提起上訴，本院判決如下：
    主  文
上訴駁回。
    理  由
一、按刑事訴訟法第377 條規定，上訴於第三審法院，非以判決
    違背法令為理由，不得為之。是提起第三審上訴，應以原判
    決違背法令為理由，係屬法定要件。如果上訴理由書狀並未
    依據卷內訴訟資料，具體指摘原判決不適用何種法則或如何
    適用不當，或所指摘原判決違法情事，顯與法律規定得為第
    三審上訴理由之違法情形，不相適合時，均應認其上訴為違
    背法律上之程式，予以駁回。
二、本件原判決維持第一審論處上訴人林金燕犯個人資料保護法
    第41條之違反同法第6 條第1 項、第20條第1 項規定利用個
    人資料罪刑之判決，駁回上訴人在第二審之上訴。已詳敘認
    定犯罪事實所憑證據及理由。
三、個人資料保護法第41條所稱「意圖損害他人之利益」，應不
    限於財產上之利益。此為本院一致之見解。至證據之取捨及
    事實之認定，為事實審法院之職權，如其判斷無違經驗法則
    或論理法則，即不能任意指為違法。原判決綜合判斷告訴人
    詹連凱之證述、上訴人關於民國105 年9 月25日未經告訴人
    同意，在通訊軟體LINE之「農林第二十一屆董事會」之群組
    聊天室（下稱LINE聊天室），張貼「有關詹連凱犯罪前科資
    料如下：98年偽造文書、97年重利、93年過失傷害、86年賭
    博」訊息，及其張貼訊息，是要提醒大家告訴人是騙子，品
    格有瑕疵，不能擔任臺灣農林股份有限公司（下稱農林公司
    ）董事之供述及卷附LINE聊天室之對話紀錄翻拍照片等相關
    證據資料，因而認定上訴人確有個人資料保護法第41條之違
    反同法第6 條第1項、第20條第1項規定利用個人資料犯行。
    並敘明：LINE聊天室有關「86年賭博」及「98年偽造文書」
    訊息，屬特種個資。有關「93年過失傷害」及「97年重利」
    訊息，則屬一般個資。上訴人張貼告訴人上開個資，主觀上
    具備損害告訴人之隱私（人格）權之利益之意圖。且所為未
    經告訴人同意，逾越利用個人資料之特定目的必要範圍，亦
    無個人資料保護法第6 條第1項、第20條第1項但書之情形，
    已侵害告訴人之資訊隱私權，足生損害於告訴人。上訴人所
    提及告訴人之罪名，均非公司法第30條第1款至第3款所列法
    定董事消極資格之罪名，告訴人亦未參與農林公司董事選舉
    ，其張貼訊息之目的，非係為討論法定董事消極資格，亦非
    為防止農林公司權益受到重大危害。上訴人所為其係農林公
    司董事長，告訴人有1%股份，可以提名自己當董事。其張貼
    訊息之目的，是要提醒董事注意，防止農林公司經營權落入
    居心不良之第三人手中。又其係討論董事消極資格，且未逾
    特定目的範圍，係為防止農林公司權益受到重大危害。其未
    因此得利，告訴人亦未受有財產上損害之辯解，如何不足採
    納等由甚詳。所為論列，與卷證資料悉相符合，亦不違反經
    驗、論理法則。
四、上訴人提起第三審上訴，以告訴人聯手他人爭取農林公司經
    營權，告訴人所持農林公司股份佔已發行股份總數之1%，得
    於股東臨時會提名自己競選董事，亦可以改派法人董事代表
    人之方式擔任董事，無須先列入董事被提名人名單，且農林
    公司改選董事，受到臺灣臺北地方法院105 年度裁全字第10
    3 號定暫時狀態處分裁定之限制，有高度可能無法進行董事
    改選，而須重新提名董事候選人。告訴人復於LINE群組表示
    要為農林公司股東的權益發聲，有提名自己為董事之強烈動
    機。原判決認告訴人未參與董事選舉，有違經驗法則。又由
    其於LINE聊天室表示「律師說先不要對外說」，可知其係先
    行調查潛在董事人選的消極資格，認有提請其他董事注意及
    討論之必要，並考量告訴人倘經當選董事，農林公司於確認
    委任關係不存在訴訟中，仍須公布告訴人之前科紀錄，其始
    於LINE聊天室張貼告訴人之前科紀錄，以降低對告訴人之負
    面影響。其張貼告訴人之前科紀錄，目的係為維護農林公司
    及股東權益，並無侵害告訴人隱私權或其他利益之意圖。指
    摘原判決疏未注意上情，有不適用法則、適用不當之違法。
    惟查無論告訴人是否有意競選農林公司董事、爭取農林公司
    經營權及農林公司能否進行董事改選，皆無礙於上訴人未經
    告訴人同意，在LINE聊天室張貼告訴人犯罪前科資料，非為
    討論法定董事消極資格或防止農林公司權益遭受重大危害。
    其主觀上具備損害告訴人之利益之意圖，且未於特定目的必
    要範圍內利用上開資料之認定。此部分上訴意旨，核係對原
    審採證、認事之職權行使、原判決已說明及於判決無影響之
    事項，以自己之說詞或持不同之評價，而為事實上之爭辯，
    殊非上訴第三審之適法理由。
五、上訴意旨雖以依學者見解及臺灣高等法院高雄分院110 年度
    上訴字第1064號等判決意旨，可知個人資料保護法第41條所
    定「意圖損害他人之利益」中所稱「利益」，並不包含資訊
    隱私權本身。行為人除侵害個人資訊隱私權外，尚追求損害
    資訊隱私權以外之其他利益，例如財產、名譽、自由、身體
    、生命等利益，方有刑罰之必要。檢察官既未起訴上訴人妨
    害名譽，原審未調查其有無追求損害告訴人資訊隱私權以外
    之利益，有調查未盡及判決不載理由之違法。惟查本院不受
    事實審法院判決法律見解之拘束，學者見解亦僅供參考。個
    人資料保護法第41條所定「意圖損害他人之利益」中所稱「
    利益」，文義上既包括各種法律上所保護的利益，而（資訊
    ）隱私權係受憲法保障之基本權利（司法院釋字第603 號解
    釋參照），個人資料保護法之立法目的復係為規範個人資料
    之蒐集、處理及利用，以避免人格權受侵害，並促進個人資
    料之合理利用（該法第1 條參照）。上述「利益」，解釋上
    自亦包括資訊隱私權在內。另立法者附加意圖損害他人之利
    益之主觀構成要件，即具節制刑罰權之機能（行為人倘無追
    求損害他人利益之目的，即無以刑事處罰之必要）。再者，
    104年12月30日修正公布，自105 年3月15日施行之個人資料
    保護法第41條修法時，並未採納行政院將修正前第41條第1
    項處罰規定予以除罪化之提案，而係採用立法委員提案，以
    「意圖為自己或第三人不法之利益或損害他人之利益」為構
    成要件。從立法委員提案之修正條文、立法說明及立法委員
    於審查會中之發言內容，亦無法推得立法者有將「意圖損害
    他人之利益」中之「利益」，排除資訊隱私權本身，進一步
    限縮處罰範圍之意，原判決未將「利益」限縮解釋為應排除
    「資訊隱私權」，與本院109 年度台上字第1869號判決意旨
    無違。況上訴人雖稱其在LINE聊天室張貼告訴人前科資料，
    是要提醒大家告訴人是騙子，品格有瑕疵，不能擔任農林公
    司董事。然所張貼罪名，均非法定董事消極資格所列罪名，
    且「97年重利」實則經檢察官以犯罪嫌疑不足為不起訴處分
    。上訴人主觀上具有損害告訴人之利益之意圖事證已明，原
    審未再為無益之調查，自無違法可言。執此指摘，並非適法
    上訴第三審之理由。
六、上訴意旨另主張上訴人張貼之告訴人前科資料僅有時間及罪
    名，該資料已由法院或檢察署公告，係取自「一般可得之來
    源」，屬個人資料保護法第6 條第1項第3款所稱「其他已合
    法公開之個人資料」等語。惟查上訴人在LINE聊天室張貼告
    訴人前科資料時，即表示：「有查，可是居然沒查到。這次
    因為有改名字，才去警察局查」，復供稱：前科資料是告訴
    人於102 年、103 年間告知，其無法證實是否正確。其有去
    司法院的刑事判決網站（司法院法學資料檢索系統）查，但
    未查到，有委請同事去警察局查，亦未查到。其張貼前科資
    料未經告訴人同意等語。是其主張所張貼之前科資料，係取
    自「一般可得之來源」，屬「其他已合法公開之個人資料」
    ，洵屬無據。執此指摘，仍非上訴第三審之適法理由。
七、依上所述，本件上訴違背法律上之程式，應予駁回。
據上論結，應依刑事訴訟法第395 條前段，判決如主文。
中    華    民    國   111    年    10    月    5     日
                  刑事第六庭審判長法  官  李  英  勇  
                                  法  官  鄧  振  球  
                                  法  官  洪  兆  隆  
                                  法  官  邱  忠  義  
                                  法  官  楊  智  勝  
本件正本證明與原本無異
                                  書記官
中    華    民    國   111    年    10    月    11    日